【裁判字號】    92,保險,46
【裁判日期】    950407
【裁判案由】    給付保險金
【裁判全文】
臺灣臺中地方法院民事判決              92年度保險字第46號
原      告    丙○○
兼法定代理人  丁○○
共      同
訴訟代理人    吳光陸律師
複  代理人    廖瑞鍠律師
              己○○
被      告    南山人壽保險股份有限公司
法定代理人    戊○○
訴訟代理人    乙○○
              甲○○
上列當事人間請求給付保險金事件，本院於民國95年3月17日言
詞辯論終結，判決如下：
    主  文
原告之訴及假執行之聲請均駁回。
訴訟費用由原告負擔。
    事實及理由
一、按法定代理人之代理權消滅者，訴訟程序在有法定代理人承
    受其訴訟以前當然停止，民事訴訟法第170條定有明文。原
    告提起本件訴訟時，被告之法定代理人為郭文德，嗣於訴訟
    進行中，被告之法定代理人變更為戊○○，並經戊○○依同
    法第175條規定聲明承受訴訟，核無不合，應先敘明。
二、原告起訴主張：原告之被繼承人劉秋霞以自己為被保險人，
    於民國（下同）83年4月18日向被告投保壽險時，附加投保
    南山傷害保險附約新台幣（下同）645,000 元、並投保南山
    個人人身意外傷害保險700,000元及357,620元，另於90年5
    月24 日投保南山新人身意外傷害保險3,000,000元（以上合
    計為4,702,620元），上開保險之受益人均為法定繼承人即
    原告二人。92年5月27日下午3時許，劉秋霞於任職之訴外人
    聽寶股份有限公司台中分公司（下稱聽寶公司）位在台中市
    ○○路79 號7樓辦公室內，於坐下椅子時不慎跌倒，導致顱
    內出血，經送中山醫學大學附設醫院（下稱中山醫院）急診
    就醫，仍於92年6月4日不治死亡，原告於92年6月18日依劉
    秋霞與被告訂立之上開附加保險之約定申請理賠，被告竟以
    劉秋霞係因自身內在疾病（腦中風）亡故，並非系爭保險契
    約所定之意外，而拒絕給付保險金，為此依保險契約之法律
    關係提起本件訴訟等語。並聲明：(一)被告應給付原告丙○○
    、丁○○各2,351,310元，及均自92年7月4日起至清償日止
    ，按年息百分之10計算之遲延利息。(二)原告願供擔保，請准
    宣告假執行。
三、被告則以：依被保險人劉秋霞與被告間傷害保險附約第2條
    第2項「本附約所稱之『意外傷害事故』，是指非由疾病引
    起之外來突發事故。」、南山新人身意外保險附約第3條第2
    項「前項所稱之意外傷害事故，是指非由疾病引起之外來突
    發事故。」、個人人身意外保險附約第5條第2項「前項所稱
    之意外傷害事故，是指非由疾病引起之外來突發事故。」之
    約定，可知符合劉秋霞所投保之上開保險附約給付條件之「
    意外傷害事故」應具備「非因疾病」、「外來」及「突發」
    三要件，被告始負給付責任。本件被保險人劉秋霞死亡後，
    經被告分公司之醫師調閱劉秋霞於中山醫院之病歷摘要後，
    依被保險人劉秋霞92年6月6日之MRI（核子共振報告）判定
    被保險人係左額葉腦細胞部分缺血，其主因係因左側腦動脈
    阻塞引起，應屬中風現象，則被保險人劉秋霞之亡故既係因
    其自身內在疾病（腦中風）所致，顯與前開被告應負給付保
    險金之要件不合，被告公司自無給付保險金之義務等語，資
    為抗辯。並聲明：(一)原告之訴及假執行之聲請均駁回。(二)如
    受不利判決，願供擔保免為假執行。
四、本件經兩造協議及簡化爭點如下：
  (一)兩造不爭執之事實：
    (1)原告之被繼承人劉秋霞於83年4月18日以自己為被保險人
      向被告投保人壽保險（保單號碼：Ｚ000000000號）時，
      附加南山傷害保險附約645,000元、並投保南山個人人身
      意外傷害保險附約700,000元及357,620元，其身故受益人
      為劉秋霞之法定繼承人即原告。
    (2)90年5月24日劉秋霞再以自己為被保險人，向被告投保南
      山新人身意外傷害保險附約（保單號碼：Ｚ000000000號
      ）3,000,000元，其身故受益人亦為劉秋霞之法定繼承人
      即原告。
    (3)劉秋霞於92年5月27日下午3時許，在台中市○○路79號7
      樓、劉秋霞任職之聽寶公司經理辦公室內，於坐下椅子時
      不慎跌倒，致頭部受傷送中山醫院急診治療。
    (4)劉秋霞於92年6月4日上午6時30分因顱內出血死亡。
  (二)兩造爭執之焦點：劉秋霞係因跌倒意外導致死亡或因其本身
    內在疾病而死亡？
五、得心證之理由：
  (一)原告主張：劉秋霞從未因高血壓病症就診，中山醫院急診病
    歷記載劉秋霞有高血壓病史並不正確，而依法醫師相驗結果
    ，載明劉秋霞之死亡為「顱內出血」，致死創傷為「頭部外
    傷」，方法為「跌倒」，並認定為意外，而檢察官相驗結果
    ，就死亡原因亦認定為「跌倒致頭部外傷，顱內出血」，並
    於相驗屍體證明書註明死亡方式為意外，足見劉秋霞應為跌
    倒意外致死，且劉秋霞縱有疾病，但因跌倒而引起疾病發作
    死亡，跌倒與死亡間有相當因果關係，仍屬「非由疾病發作
    引起之外來突發事故」，本件應符合系爭保險契約之約定，
    被告應給付保險金等語。
  (二)被告抗辯：依中山醫院於92年7月4日開立之被保險人劉秋霞
    診斷證明書上「診斷」一欄載明「腦內出血、腦室內出血、
    蜘蛛膜下腔出血」，應屬「出血性腦中風」之一種，參照劉
    秋霞於88年11月20日至中山醫院之急診病歷，其血壓值高達
    160/180m mHg，與正常值140/90相差甚多, 且其病歷記載「
    下午突然開始暈眩」（sudden onset Verti go this aft
    ernoon），及同年11月23日之腦電圖上記載劉秋霞有頭痛（
    headache）、頭昏眼花（dizziness）、突然開始暈眩（
    sudden onset vertigo）、眼痛（eye pain）、頭頂疼痛（
    vertex headache）之症狀；及劉秋霞於92年5月27日於辦公
    室突然昏厥送醫後，中山醫院當日之急診病歷記載其血壓高
    達225/167mmHg、加護病房之病歷平均血壓為130至159（均
    高於正常值140/90mmHg），且次日之Admission note病史首
    行亦明確記載劉秋霞患有未控制之高血壓病史（hypertensi
    on hictorywithou t control），足見劉秋霞於88年間起即
    有高血壓病史，顯見本件被保險人劉秋霞所罹係「出血性腦
    中風」，而學理及實務上皆一致肯認構成出血性腦中風之因
    80%皆由高血壓所引起或是動脈硬化所致，足見劉秋霞係因
    其本身高血壓所致出血性腦中風，並致顱內出血而死亡。再
    依法務部法醫研究所就劉秋霞之死因鑑定之結果「死者劉秋
    霞顱內出血應為病變性疾病引起中大腦動脈急性動脈栓塞併
    大腦實質出血。死亡方式為自然死。無證據支持外傷造成顱
    內出血之可能性」，尤足見劉秋霞之顱內出血，確實係因疾
    病導致大腦實質出血，引起中樞神經休克死亡，亦即死亡方
    式為自然死；而依系爭保險契約附約條款之約定，需被保險
    人遭受意外傷害事故（指非由疾病引起之外來突發事故）而
    導致死亡結果時，被告方負給付意外保險金之責，本件被保
    險人劉秋霞雖有頭皮外傷之事實，然經鑑定結果，其亦僅為
    頭皮傷，加以由電子核磁共振檢查結果，亦無發現硬腦膜上
    、下腔有出血之事實，亦即其顱內出血不可能由外力造成，
    而單純係因病變性中風導致大腦出血而造成死亡結果，則被
    告依系爭保險契約附約之約定，自無給付保險金之義務等語
    。
  (三)按傷害保險人於被保險人遭受意外傷害及其所致殘廢或死亡
    時，負給付保險金額之責。前項意外傷害，指非由疾病引起
    之外來突發事故所致者。保險法第131條第1、2項定有明文
    。又依系爭保險契約附加南山傷害保險附約第2條、第6條約
    定：「本附約所稱之『意外傷害事故』，是指非由疾病引起
    之外來突發事故。」、「被保險人於本附約有效期間內遭受
    第2條約定的意外傷害事故，自意外傷害事故發生之日起180
    日以內死亡者，本公司按保險金額給付身故保險金。」；系
    爭保險契約附加南山個人人身意外傷害保險附約第5條、第6
    條約定：「被保險人於本附約有效期間內，因遭受意外傷害
    事故，致其身體蒙受傷害而致殘廢或死亡時，依照本附約的
    約定，給付保險金。前項所稱意外傷害事故，指非由疾病引
    起之外來突發事故。」、「被保險人於本附約有效期間內遭
    受第5條約定的意外傷害事故，自意外傷害事故發生之日起
    180日以內死亡者，本公司按保險金額給付身故保險金。」
    ；系爭保險契約附加南山新人身意外傷害保險附約第3條約
    定：「被保家庭成員於本附約有效期間內，因遭受意外傷害
    事故，致其身體蒙受傷害而致成重大燒燙傷、殘廢或死亡時
    ，依照本附約的約定，給付保險金。前項所稱意外傷害事故
    ，指非由疾病引起之外來突發事故。」是系爭保險契約附約
    所約定之保險事故，係以被保險人遭受疾病以外之外來突發
    事故所引起之死亡為限，保險人始負有給付意外傷害事故死
    亡保險金之義務，如係由疾病引起死亡者，保險人即不負給
    付保險金之義務。再按，當事人主張有利於己之事實者，就
    其事實有舉證責任，民事訴訟法第277條定有明文，是債權
    人就權利存在之一般要件事實，自應負主張及舉證責任。
  (四)經查，本件被保險人劉秋霞於92年5月27日下午3時許，在台
    中市○○路79號7樓、劉秋霞任職之聽寶公司經理辦公室內
    ，於坐下椅子時不慎跌倒，致頭部受傷送中山醫院急診治療
    ，固為兩造不爭執之事實，然就劉秋霞之死因經送請法務部
    法醫研究所鑑定（下稱法醫研究所），經鑑定機關綜合中山
    醫院劉秋霞之就醫病歷及ＭＲＩ核磁共振影片、台中地方法
    院檢察署相驗卷宗內之資料後，研判「1.死者劉秋霞... 於
    死亡前三年半有頭痛、耳鳴症狀，似有高血壓史，未接受常
    規治療，由就診醫院中山醫學大學附設醫院診斷為左中大腦
    動脈血管栓塞引起之腦血管栓塞出血（即為中風，ＣＶＡ；
    Ｃerebrovascular accident）。2.死者頭皮確有外傷之事
    實，惟僅為頭皮傷，由電腦核磁共振檢查發現無硬腦膜上、
    下腔出血，故不支持外力所造成，而支持病變性中風大腦出
    血。... 」，鑑定結果認定「死者劉秋霞顱內出血應為病變
    性疾病引起中大腦動脈急性動脈栓塞併大腦實質出血，引起
    中樞神經休克死亡。死亡方式為『自然死』。無證據支持外
    傷造成顱內出血之可能性。」有法醫研究所93年11月30日法
    醫理字第0930003996號函送之審查鑑定書在卷可按，核與證
    人即醫師邱世英之結證：「（92年5月27日劉秋霞送醫由你
    主治？）是，當時劉女士的情況是半昏迷狀態，送入急診室
    。當時由電腦斷層看的出來，劉女士左側腦部有內出血，出
    血的部位是左側顳頂部，人體顱內最外層是硬腦膜，往內是
    蜘蛛網膜，蜘蛛網膜下面是軟腦膜，軟腦膜裡面就是所謂的
    腦，劉女士的出血部位是在左側顳頂部的腦內出血，所以他
    出血的位置是在最深的腦部位。劉女士送的時候，我們一直
    認為是自發性的內出血，後來家屬發現他頭部有外傷，外傷
    是頭皮腫脹瘀青，所以我們在6月3日應家屬要求拍照存證。
    因為發現他有外傷，而由ＭＲＩ來看，劉女士並沒有不正常
    的血管，所以沒有辦法判斷劉女士的出血是中風或者是外傷
    所致。由照片來看，劉女士瘀青的部分是在後枕部，但是腫
    脹的部位是在兩側，但是沒有撕裂傷。」、「硬腦膜下出血
    百分之99都是外傷造成的，蜘蛛網膜出血百分之90是腦內動
    脈瘤破裂。... 」等語，就劉秋霞出血及受傷之部位、情況
    、顱內出血之可能性等，亦均若合符節，被告抗辯導致劉秋
    霞顱內出血以致死亡之原因，係因劉秋霞本身內在疾病所引
    起，洵屬信而有徵。原告雖一再以劉秋霞生前從未因高血壓
    病症就診，主張中山醫院急診病歷記載劉秋霞有高血壓病史
    並不正確，法醫研究所依中山醫院病歷記載所為鑑定自屬不
    正確等語。惟參照中山醫院劉秋霞之病歷及證人劉世英前開
    結證，劉秋霞於88年11月20日至中山醫院之急診病歷，其血
    壓值為160/180mmHg，高出正常值140/90甚多, 且其病歷記
    載「下午突然開始暈眩」（sudden onset Vertigo this
    afternoon），及同年11月23日之腦電圖上記載劉秋霞有頭
    痛（headache）、頭昏眼花（dizziness）、突然開始暈眩
    （sudden onset vertigo）、眼痛（eye pain）、頭頂疼痛
    （vertex headache）之症狀；又劉秋霞於92年5月27日送醫
    時，依中山醫院當日之急診病歷之記載，劉秋霞在半昏迷狀
    態下，血壓仍高達225/167mmHg、加護病房之病歷平均血壓
    為130至159，亦均高於正常值140/90mmHg甚多，且次日之
    Admissionnote病史首行亦明確記載劉秋霞患有未控制之高
    血壓病史（hypertension hictorywithou t control），足
    見劉秋霞於88年間起即有高血壓之症狀，僅未接受常規治療
    而已。從而，原告以劉秋霞未因高血壓病症就醫，即謂法醫
    研究所之前開鑑定不正確，洵不足採。
  (五)至原告另以劉秋霞死亡後，依法醫師相驗結果，載明劉秋霞
    之死亡為「顱內出血」，致死創傷為「頭部外傷」，方法為
    「跌倒」，並認定為意外，而檢察官相驗結果，就死亡原因
    亦認定為「跌倒致頭部外傷，顱內出血」，並於相驗屍體證
    明書註明死亡方式為意外，為劉秋霞應為跌倒意外致死之論
    據。然依臺灣臺中地方法院檢察署相驗結果報告於死亡原因
    係載明「跌倒致頭部外傷、顱內出血」、於處理結果載明「
    經查死者係跌倒致頭部外傷、顱內出血死亡」，於相驗屍體
    證明書則載明直接引起死亡之原因為「顱內出血」、先行原
    因則為「頭部外傷」、「跌倒」，是依臺灣臺中地方法院檢
    察署上揭相驗結果報告、相驗屍體報告所示，僅能得知劉秋
    霞死亡之直接原因為「顱內出血」，並有「頭部外傷」及「
    跌倒」之事實而已，並不能證明劉秋霞「顱內出血」與其「
    跌倒」、「頭部外傷」間有相當因果關係存在，故而，原告
    以臺灣臺中地方法院檢察署上揭相驗結果報告、相驗屍體報
    告為劉秋霞確因意外跌倒致死之證明，委有不足。
  (六)綜上所述，本院認死者劉秋霞係緣於其自身之內在病變性疾
    病導致發生「顱內出血」之可能性，較原告所稱因在辦公室
    跌倒導致顱內出血死亡之可能性為高。原告復未能提出其他
    確切之證據，足供確信劉秋霞係因非由疾病引起之外來突發
    事故，而致其身體蒙受傷害因而死亡，則原告依系爭保險契
    約附約之約定，訴請被告給付保險金，即無理由，應予駁回
    。原告之訴既經駁回，其假執行之聲請失所附麗，應併予駁
    回。
  (七)本件事證已臻明確，兩造其餘攻擊防禦方法與舉證，經審酌
    均與判決結果無影響，爰不逐一論述，附此敘明。
六、據上論結，本件原告之訴為無理由，依民事訴訟法第78條，
    判決如主文。
中    華    民    國    95    年    4     月    7     日
                  民事第二庭法  官   呂麗玉
上為正本係照原本作成。
如對本判決上訴，須於判決送達後20日內，向本院提出上訴狀。
中    華    民    國    95    年    4     月    7     日
                            書記官   劉文永


司法院資訊處製作；財團法人民間司法改革基金會備份。
